最高法院刑事判決                              八十八年度台上字第四四七八號
    上  訴  人  丙○○
                甲○○
                乙○○
右上訴人等因常業重利等罪案件，不服台灣高等法院中華民國八十六年八月十五日第
二審判決（八十六年度上訴字第一八一號，起訴案號：台灣宜蘭地方法院檢察署八十
四年度偵字第二四三一號），提起上訴，本院判決如左：
    主  文
上訴駁回。
    理  由
一常業重利部分：
按刑事訴訟法第三百七十七條規定，上訴於第三審法院，非以判決違背法令為理由，
不得為之。是提起第三審上訴，應以原判決違背法令為理由，係屬法定要件。如果上
訴理由狀並未依據卷內訴訟資料，具體指摘原判決不適用何種法則或如何適用不當，
或所指摘原判決違法情事，顯與法律規定得為第三審上訴理由之違法情形，不相適合
時，均應認其上訴為違背法律上之程式，予以駁回。本件上訴人丙○○、甲○○、乙
○○上訴意旨略稱：(一)、上訴人等一再否認有經營放款業務，甲○○現經營龍格室內
設計公司，未與丙○○合營年冠企業社，只同意丙○○印製王宜龍名片，限用於碳烤
生意，告訴人張宗昌、陳阿福均未提及向甲○○借款。乙○○於警訊時被刑求，警訊
筆錄不實在，丙○○用乙○○名義受讓魏金蓮之天藝傢俱行，並未貸款予魏金蓮，上
訴人等亦不認識陳阿福，原審未傳訊告訴人陳阿福、魏金蓮、張宗昌三人詳查實情，
即採信告訴人等之指述，而不採信上訴人之辯解，又未說明其取捨證據之理由，顯係
率斷，有判決不備理由之違法。(二)、五六五三三○電話係徐妙昇於民國八十三年五月
四日申請，於八十三年七月二十二日過戶給賴宗明；五四四五四二電話係賴宗明申請
使用。原審未傳訊賴宗明查明實情為何，即逕行認定甲○○借用賴宗明名義申請，亦
顯屬率斷無據，不無判決不備理由之違誤。又賴宗明係向甲○○分租羅東鎮○○路九
十號四樓房間一間，查扣之貼紙係在該房間查到，可能是賴宗明的，而五六五三三○
電話既已於八十三年七月二十二日轉讓給賴宗明，又如何轉接由上訴人使用。(三)、三
五八八○二及三五八八一九兩支電話係黃正雄申請；五四五六○二電話係陳明德於八
十三年四月二十六日申請，於八十三年七月十四日過戶給陳德森。上訴人等均不認識
黃正雄及陳明德、陳德森，原審未傳訊黃正雄、陳明德、陳德森及張宗昌以查明張宗
昌是否係向陳德森等人借款，即認定上訴人等犯罪，顯屬無據，亦有判決不備理由之
違誤等語。惟查證據之取捨及其證明力之判斷，屬於事實審法院之職權，苟其所為之
判斷，並不違背經驗法則及論理法則，即不能任意指為違背法令。又認定犯罪事實所
憑之證據，並不以直接證據為限，間接證據亦包括在內。審理事實之法院綜合卷內之
直接、間接證據，本於推理作用，於通常一般之人均不致有所懷疑，得確信其為真實
之程度者，即非不得據之為有罪之認定。本件原判決認定上訴人丙○○、甲○○、乙
○○有原判決事實欄所載之常業重利之犯行，係以該事實業據向上訴人等借款之被害
人張宗昌於警訊及檢察官偵查中、陳阿福於警訊中及魏金蓮於台灣宜蘭地方法院檢察
署八十四年度偵續字第十二號詐欺案件偵查中指述綦詳，並經張宗昌指認上訴人丙○
○、乙○○之照片及上訴人甲○○之口卡上照片，確定上訴人等係經營高利貸之人無
訛，且有張宗昌領回被丙○○取走之國畫及自用小客車之贓物認領保管單在卷足憑，
而上開被害人均係因急迫始向上訴人借用高額利息之款項，亦已據被害人供證明確，
互核相符，足證彼等確係於急迫情形下借款。丙○○、甲○○以高利貸款新台幣（下
同）三百餘萬元，嗣因無力清償利息，即強行要求魏女以其經營之天藝傢俱行，以虛
增債務額五百五十萬元，頂讓予其指定之乙○○之方式清償債務，由甲○○見證，並
經台灣宜蘭地方法院公證等情，亦經魏金蓮於上開其被訴詐欺案件偵查中供述甚詳，
並有該案訊問筆錄及公證書可考。魏金蓮於該案偵查中，尚不知本案已偵查中，且其
借款債務業已依上述方式抵償完畢，衡情無誣陷上訴人之理，從而魏女是否涉有詐欺
罪嫌，並無於上訴人犯罪事實之認定，自不得執為有利上訴人之認定。上訴人等招
來顧客之五六五三三○及五四四五四二電話，申請裝機人係徐妙昇及賴宗明，有交通
部羅東電信局函可稽，而該裝機地點為宜蘭縣羅東鎮○○路七十巷六號二樓，該屋為
甲○○所有，亦經甲○○供承在卷。又三五八八一九、三五八八○二等電話係經由轉
接方式供上訴人使用等情，已據乙○○於警訊中供明，足見上訴人等確係利用上開電
話為工具經營高利貸業務。上訴人等在報紙上刊登廣告，對不特定人從事貸款業務，
並收取與原本顯不相當之重利，顯係以犯重利罪為常業，不論上訴人等是否另有職業
，仍應屬常業犯等證據，予以綜合判斷，認上訴人等成立刑法第三百四十五條之常業
重利罪。上訴人相互間，有犯意之聯絡及行為之分擔，均為共同正犯。於法定刑內量
處其刑，已詳其所憑之證據及認定之理由。並說明乙○○之警訊筆錄係依法製作，
並無刑求逼供情事，已據警員林來旺結證屬實，上訴人等否認犯罪之辯解，為卸責之
詞，不足採信。又明本件事證已明，無再依上訴人之聲請傳訊證人賴宗明、黃正雄
及被害人陳阿福、魏金蓮、張宗昌之必要。從形式上觀察，並無所謂違背法令之情形
存在。查乙○○所辯遭警刑求云云，何以不足取；認定上訴人等有貸款予魏金蓮，所
憑之證據與理由為何，原判決均已明，且已說明上訴人否認犯罪之辯解，為不足採
信之理由。上訴意旨謂原判決未說明其理由云云，自非依卷證資料執為指摘之合法上
訴理由。原判決並未認定甲○○借用賴宗明名義申請裝設五六五三三○及五四四五四
二電話，亦未認定五六五三三○電話有轉接情事，而係認定上述電話裝機地點為甲○
○之房屋，上訴人等有用該電話從事高利貸犯行，上訴意旨謂原判決認定甲○○借用
賴宗明名義申請上開電話並轉接使用云云，亦非依卷內資料指摘之適法上訴理由。又
三五八八○二及三五八八一九號電話係黃正雄申請裝機，五四五六○二號電話係陳明
德申請，嗣過戶予陳德森，固有電信局函在卷為證，但上訴人等係以轉接方式使用上
開電話，已據乙○○於警訊中供承不諱。張宗昌係向上訴人借款，而非向陳德森等人
借款，亦已據張宗昌指述明確，原判決均已有說明。上訴意旨對原判決依憑前開證據
所為之論斷，究竟有何不適用法則或適用不當之違法情事，並未依據卷內資料予以指
明，徒以自己之說明，任意指摘原判決有不依憑證據認定事實及理由不備之違法云云
，再為單純事實上之爭執，否認犯罪，要非適法之第三審上訴理由。是上訴意旨所指
摘原判決違法情事，殊與法律規定得為第三審上訴理由之違法情形，不相適合。衡以
前開說明，此部分之上訴為違背法律上之程式，應予駁回。
二妨害自由部分：
按刑事訴訟法第三百七十六條所列各罪之案件，經第二審判決者，不得上訴於第三審
法院，法有明文。本件上訴人丙○○、乙○○妨害自由部分，原審係依刑法第三百零
四條第一項論處罪刑，核屬刑事訴訟法第三百七十六條第一款之案件。依首開說明，
既經第二審判決，自不得上訴於第三審法院，上訴人竟復提起上訴，顯為法所不許，
應予駁回。
據上論結，應依刑事訴訟法第三百九十五條前段，判決如主文。
中      華      民      國    八十八    年      八      月     十九     日
                              最高法院刑事第五庭
                                  審判長法官  董  明  霈
                                        法官  丁  錦  清
                                        法官  賴  忠  星
                                        法官  林  茂  雄
                                        法官  王  居  財
      右正本證明與原本無異
                                              書  記  官
中      華      民      國    八十八    年      八      月    二十五    日
